臺灣士林地方法院民事判決
110年度再易字第21號
再審原告    太乙開發企業股份有限公司
            太上開發股份有限公司
兼共同法定
代理人      袁小羊  
訴訟代理人  陳逸融律師
再審被告    威靈頓山莊管理委員會
法定代理人  林淵池  
上列當事人間請求給付管理費等事件，再審原告對於中華民國10
9年9月17日最高法院108年度台簡上字第33號確定判決，提起再
審之訴，經最高法院以110年度台簡再字第1號裁定移送本院，本
院判決如下：
    主  文
再審之訴駁回。
再審訴訟費用由再審原告負擔。
    事  實  及  理  由
一、按再審之訴，應於30日之不變期間內提起；前項期間，自判
    決確定時起算，判決於送達前確定者，自送達時起算；其再
    審之理由發生或知悉在後者，均自知悉時起算，民事訴訟法
    第500條第1項、第2項本文分別定有明文。查再審原告前對
    本院106年度簡上字第193號判決(下稱簡上字第193號判決)
    提起上訴，經最高法院於民國109年9月17日以108年度台簡
    上字第33號判決（下稱台簡上字第33號確定判決）駁回其上
    訴而告確定，再審原告於同年10月6日收受前揭最高法院判
    決，則再審原告於同年11月2日提起本件再審之訴，未逾30
    日之法定不變期間，應屬合法。
二、再審原告主張：
　㈠再審原告於原判決程序中主張威靈頓山莊社區（下稱系爭社
    區）於97年9月20日召開之區分所有權人會議(下稱系爭區分
    所有權人會議)，其代理出席者多有冒名之情形，出席人數
    未達法定應出席人數，系爭區分所有權人會議之決議不成立
    ，二審法院應調查相關之代理文件，惟二審法院並未詳究，
    又因再審原告於前訴訟程序之事實審程序中無法調查證據，
    只得於第三審程序中自行輾轉調查取證，並取得區分所有權
    人「佛陀山大金佛寺」所有建物謄本2紙，赫然發現其與系
    爭區分所有權人會議之出席人員名冊編號164、165出席人「
    照明淨寺」之簽名不符，且佛陀山大金佛寺之管理者為「李
    生傳」，亦與上開簽名不符；更尤甚者，系爭區分所有權人
    會議之出席人員名冊中編號13、55、71、161、179，均係由
    「陳哲宏」代理出席，此一複數代理情事與常理不符，再審
    被告迄今未提出合法代理出席之文件。
　㈡另判決認為再審原告所有坐落於臺北市○○區○○段○○段00000○
    號（門牌號碼臺北市○○區○○○路00號）、20107建號（門牌號
    碼臺北市○○區○○○路00號）、20106建號（門牌號碼臺北市○○
    區○○○路0號）建物(下合稱系爭建物)，已於系爭區分所有權
    人會議召開前即遭拆除，且無任何證據足以證明在前述會議
    召開之時，業已另行興建足以遮風避雨且達經濟上之使用目
    的之建物，而於系爭區分所有權人會議時，自不應將上述不
    存在之建物列入總建物數中計算云云。然系爭建物之重新整
    葺，均係於93年9月30日間准予開工並領有執照及建築工程
    勘驗申報書在案，復依96年5月5日現場照片及臺北市政府歷
    史圖資展示系統空照圖之查詢，可見系爭建物均已整葺具有
    規模且均符合不動產定義之要件，不僅屋頂突出物清晰可見
    ，建物水泥外觀亦相當清楚，足堪認定系爭建物具有屋頂，
    已足避風雨，可達經濟上使用之目的。
　㈢再審被告曾就給付管理費對再審原告提起訴訟，前經本院101
    年度士簡字第50號、101年度簡上字第129號判決認定系爭建
    物為合法之不動產，應具有既判力。
　㈣本件再審原告提出之系爭建物謄本、建築工程勘驗申報書及
    臺北市政府歷史圖資展示系統空照圖等證據，均為前訴訟程
    序事實審之言詞辯論程序終結前已存在之證物，僅因再審原
    告不知有此，致未經斟酌，爰依民事訴訟法第496條第1項第
    12、13款規定，提起本件再審之訴等語。並聲明：原確定判
    決廢棄。
三、本院之判斷：
　㈠按當事人發現就同一訴訟標的在前已有確定判決或和解、調
    解或得使用該判決或和解、調解者。及當事人發現未經斟酌
    之證物或得使用該證物者。但以如經斟酌可受較有利益之裁
    判者為限，得以再審之訴對於確定終局判決聲明不服。民事
    訴訟法第496條第1項第12、13款定有明文。又再審之訴，專
    屬為判決之原法院管轄；對於審級不同之法院就同一事件所
    為之判決，提起再審之訴者，專屬上級法院合併管轄。但對
    於第三審法院之判決，係本於第496條第1項第9款至第13款
    事由，聲明不服者，專屬原第二審法院管轄。亦為同法第49
    9條第1、2項所明定。查再審被告前對再審原告提起給付管
    理費等事件，經本院以簡上字第193號判決後，再審原告不
    服提起上訴，經最高法院以台簡上字第33號判決駁回其上訴
    而告確定，業經本院調取上開民事相關卷宗審核屬實。再審
    原告主張上開台簡上字第33號確定判決有民事訴訟法第496
    條第1項第12、13款之再審事由，依前開說明，此部分應專
    屬第二審法院審理。
　㈡再審原告主張再審被告曾就給付管理費對其提起訴訟，前經
    本院101年度士簡字第50號、101年度簡上字第129號判決認
    定系爭建物為合法之不動產，應具有既判力，本院簡上字第
    193號判決認定系爭建物不具備不動產要件，不僅違反既判
    力，其理由難謂合於經驗法則與論理法則云云。經查：
　⒈按除別有規定外，確定之終局判決就經裁判之訴訟標的，有
    既判力。民事訴訟法第400條第1項定有明文。又訴訟法上所
    謂一事不再理原則，乃指同一事件已有確定之終局判決者而
    言。所謂同一事件，必同一當事人就同一法律關係 (訴訟標
    的) 而為同一之請求，此三者有一不同，即非得謂同一事件
    ，不受確定判決之拘束。又按訴訟標的，乃原告為確定其私
    權之請求，或所主張或否認之法律關係是否存在，欲法院對
    之加以審判之對象。而為法院審判對象之法律關係，應為具
    體特定之權利義務關係，而非抽象之法律關係，即原告起訴
    以何種法律關係為訴訟標的，應依原告起訴主張之原因事實
    定之，原告前後主張之原因事實不同，其為訴訟標的之法律
    關係自亦不同，即非同一事件。是確定判決之既判力，惟於
    判決主文所判斷之訴訟標的，始可發生。若訴訟標的以外之
    事項，縱令與為訴訟標的之法律關係有影響，因而於判決理
    由中對之有所判斷，尚不能因該判決已經確定而認此項判斷
    有既判力。
　⒉本院101年度簡上字第129號事件（一審案號：101年度士簡字
    第50號），再審原告就包含系爭建物在內之系爭社區建物請
    求再審原告給付管理費，其中系爭建物部分之請求管理費期
    間為95年12月至100年11月，有再審原告所提101年度士簡字
    第50號、101年度簡上字第129號判決書在卷可參（本院卷第
    94至146頁）。而本件再審被告係起訴請求100年11月以後管
    理費，其中並未包含系爭建物在內，前後判決所認定之原因
    事實既不相同，自無受前案既判力所拘束而違反一事不再理
    原則。況於101年度簡上字第129號事件中，再審原告即主張
    系爭建物已於92、93年間滅失，由威靈頓公司申請拆除重建
    ，尚未完工，系爭建物並非再審原告太乙開發企業股份有限
    公司、太上開發股份有限公司所有（見本院卷第134頁所附
    判決書理由），經法院審酌相關證據後，亦認「綜此各節可
    知，上開原有保存登記之三戶房屋，業經威靈頓公司拆除而
    滅失不存無訛，現有興建中尚未完成之房屋與原有保存登記
    之房屋自非同一之標的物，而興建中之房屋既為威靈頓公司
    所重建，亦應由威靈頓公司原始取得所有權為是。承此，原
    有保存登記之三戶房屋，既已拆除滅失不存，原登記之所有
    權即已消滅，亦無從再為所有權之移轉」等語（見本院卷第
    136頁所附判決書理由），以原建物於92、93年滅失，原建
    物所有人即再審原告自無繳納95年12月至100年11月此段期
    間管理費之義務，而駁回再審被告此部分請求。但於上開10
    1年度簡上字第129事件中，亦無認定系爭建物是否完工或其
    完工之時點為何，是於97年9月20日召開之系爭區分所有權
    人會議，系爭建物有無完工，於上開事件中既未認定，再審
    原告執該事件判決書而主張系爭建物於97年9月20日業已完
    工而具不動產要件等語，並無理由。
　㈢按民事訴訟法第496條第1項第13款所謂當事人發現未經斟酌
    之證物或得使用該證物者，係指在前訴訟程序不知有該證物
    ，現始知之，或雖知有此而不能使用，現始得使用而言。且
    尚須以該證物如經斟酌，當事人可受較有利益之裁判為要件
    ，如該證物縱加斟酌，仍不能認為當事人可受較有利之裁判
    者，即難認再審之訴為有理由（最高法院78年度台上字第16
    15號、81年度台上字第2727號裁判意旨參照）。經查：
　⒈再審原告提出北投區崇仰段二小段20210、20226建號建物謄
    本，其上記載所有權人「佛陀山大金佛寺」、管理者「李生
    傳」，此與系爭區分所有權人會議出席人員名冊編號164、1
    65記載「照明淨寺」名稱不符，而主張應扣除此部分之表決
    權云云。雖依上開建物謄本所載所有權人為「佛陀山大金佛
    寺」，但「照明淨寺」與「佛陀山大金佛寺」為不同之團體
    ，抑或「照明淨寺」為「佛陀山大金佛寺」別稱，再審原告
    並未提出證據證明係屬前者。參以佛陀山大金佛寺以111年6
    月23日佛陀字第11062301號函回復本院稱：「佛陀山大金佛
    寺北投道場，從民國80年起於威靈頓山莊皆為名稱照明淨寺
    。所以該山莊委員會一職以照明淨寺稱呼敝寺，去簽名的開
    會代理人，沒有注意上面的名稱，只當然的認為應該以舊有
    名稱填寫，山莊委員會也沒有特別糾正，所以造成名稱不統
    一的現象」，說明「照明淨寺」為「佛陀山大金佛寺」別稱
    ，是再審原告主張所有權人佛陀山大金佛寺並未出席參加系
    爭區分所有權人會議，並無理由。
　⒉再審原告主張陳哲宏代理出席與常情不符一節，未據其提出
    任何證據佐證有違反代理情事。再審原告雖聲請傳訊證人郭
    文聰以資證明有無合法委任陳哲宏出席等語。惟按所謂當事
    人發見未經斟酌之證物，專指物證而言，不包含證人在內，
    故發見新證人，不能據為再審理由（最高法院29年渝上字第
    696號判例意旨參照）。是再審原告以聲請傳證人郭文聰為
    由而主張具有再審事由，並無理由。
　⒊按稱不動產者，謂土地及其定著物，民法第66條第1項定有明
    文。又所謂定著物，係指非土地之構成部分繼續的密接附著
    於土地獨立供人使用之物，故定著物須係社會觀念上視為獨
    立之物，可達經濟上使用目的之建物，所謂可達經濟上使用
    之目的，係指該建物，得獨立為交易及使用之客體而言。
　　再審原告提出建築工程勘驗申報書、系爭建物照片及臺北市
    政府歷史圖資展示系統空照圖，主張於系爭區分所有權人會
    議時，系爭建物具有屋頂，已足避風雨，可達經濟上使用之
    目的，具備不動產要件云云。但依上開建築工程勘驗申報書
    內容所載，僅證明系爭建物自93年9月30日開工，其中崇仰
    三路1號建物申報勘驗項目「A區地下1樓版勘驗、B區基礎版
    勘驗」、「1樓版勘驗、擋土牆勘驗」、「2樓版勘驗」，崇
    仰一路31號建物申報勘驗項目「基礎版及擋土牆勘驗」、「
    A區地下1樓版勘驗、B區基礎版勘驗」、「2樓版勘驗」，崇
    仰一路27號建物申報勘驗項目「1樓版勘驗、擋土牆勘驗」
    ，僅就部分工項申報勘驗，並未記載建物業已完工之事實。
    次就再審原告所提94、96年航照圖照片，僅見照片內有一灰
    色方形水泥物體，但因拍攝角度係由上而下垂直地面，無從
    判斷該水泥物體是否具有足以遮風避雨之牆壁、樑柱、屋頂
    ，且已達經濟上之使用目的。從再審原告所提之現場照片，
    其上雖印有「2007/5/5」，但照片上日期可自由調整列印，
    該照片是否即為當日拍攝，尚非無疑。且照片拍攝內容均為
    建物之一隅，亦非就系爭建物全部範圍而為拍攝，其中照片
    並有顯示建物部分牆壁、樓梯處樓地板未施做完成，是再審
    原告僅憑上開建築工程勘驗申報書、系爭建物照片及臺北市
    政府歷史圖資展示系統空照圖，尚不足以證明系爭建物於96
    年間即已具備不動產之要件。
四、按再審之訴顯無再審理由者，得不經言詞辯論，以判決駁回
    之，民事訴訟法第502條第2項定有明文。本件再審原告主張
    原確定判決有民事訴訟法第496條第1項第12、13款之再審事
    由，顯無再審理由，爰不經言詞辯論，逕以判決駁回之。
五、本件事證已臻明確，再審原告其餘主張均與判決結果不生影
    響，不再逐一論述，附此敘明。
六、據上論結，本件再審之訴為顯無理由，依民事訴訟法第502
    條第2項、第78條，判決如主文。 
中　　華　　民　　國　　111 　年　　9 　　月　　5 　　日
                民事第二庭審判長法  官  陳  章  榮
                                法  官  蔡  子  琪 
　　　　　　　　　　　　　　    法  官  辜  漢  忠
以上正本係照原本作成。
上訴人上訴利益如逾150萬元，如不服本判決，僅得於收受本判
決正本送達後20日內，以適用法規顯有錯誤為理由時，向本院提
出上訴狀（須按他造當事人之人數附繕本），經本院許可後方得
上訴至最高法院。上訴時應提出委任律師或具有律師資格之人之
委任狀；委任有律師資格者，另應附具律師資格證書及釋明委任
人與受任人有民事訴訟法第466條之1 第1 項但書或第2 項所定
關係之釋明文書影本。若委任律師提起上訴者，應一併繳納上訴
審裁判費，否則本院得不命補正逕行駁回上訴。
中　　華　　民　　國　　111 　年　　9 　　月　　5 　　日
                                書記官  潘  盈  筠